【裁判字號】    97,交抗,1231
【裁判日期】    971020
【裁判案由】    聲明異議
【裁判全文】
臺灣高等法院臺中分院交通事件裁定    97年度交抗字第1231號
抗  告  人  交通部公路總局臺中區監理所彰化監理站
代  表  人  高東寶
受處分人    甲○○
上列抗告人因聲明異議案件，不服臺灣彰化地方法院中華民國97
年9月15日所為裁定（原審案號：97年度交聲字第1170號），提
起抗告，本院裁定如下：
    主  文
抗告駁回。
    理  由
一、抗告意旨略以：按道路交通安全規則第60、61及62條之規定
    係採機車駕駛執照、汽車駕駛執照各一照管理原則，不僅不
    會造成民眾不便，歷年來亦無阻礙，車主及駕駛人之權利亦
    相對受保障，酒後駕車違規行為吊扣駕駛執照之目的除處罰
    行為人外，亦有暫時禁止行為人於道路上駕駛，以避免其短
    期內再犯之用意，實不得因違規駕駛領有最高級（汽車）駕
    駛執照資格即有多次駕駛汽車之機會；吊扣汽車駕駛執照之
    裁處是以違規時駕駛資格之照類（憑證）作為處罰立基，以
    道路交通管理處罰條例第35條作為裁處依據，而非依道路交
    通管理處罰條例第68條之規定，且修正後道路交通管理處罰
    條例第68條條文刪除吊扣部分，僅係為符合汽、機車各採一
    照管理制度，以避免處罰機關執行實務上之窒礙難行（如：
    駕駛人領有汽、機車駕駛執照，若駕駛人飲酒後駕駛機車，
    依修正前條文，應將駕駛人領有汽、機車駕駛執照一併吊扣
    ）；受處分人違規時所駕駛自用一般小客貨車之資格憑證，
    係基於所持之普通聯結車駕駛執照，而非無照駕駛，抗告人
    依據道路交通管理處罰條例第35條第1項第1款規定，裁處吊
    扣駕駛執照12個月及施以道路交通安全講習，僅依汽、機車
    駕駛執照分別管理原則作為裁處，應無不當等語云云。故請
    求撤銷原裁定，另為適法之裁定。
二、經查：
（一）受處分人駕駛其所有之車牌號碼6090-UE號自用小客貨車
      ，於民國97年6月10日晚間7時3分許，行經臺76線快速道
      路西向18.5公里處，有「酒後駕車經檢測呼氣酒精濃度為
      0.56MG/L」之違規行為，為警掣單舉發，並經原處分機關
      依道路交通管理處罰條例第35條第1項第1款、第24條第1
      項第2款之規定，於97年8月26日以彰監四字第裁64-Z0000
      0000號裁決書裁處吊扣駕駛執照12個月，並施以道路交通
      安全講習等情，有內政部警政署國道公路警察局公警交字
      第Z00000000號舉發違反道路交通管理事件通知單、前開
      違反道路交通管理事件裁決書、車號查詢汽車車籍資料各
      1紙在卷可稽（見原審卷第6、7、10頁），且為受處分人
      所不爭執，是受處分人於上開時、地，確有酒後駕駛自用
      小客貨車之違規行為，應堪認定。嗣經原審於97年9月15
      日以97年度交聲字第1170號交通事件裁定，撤銷原處分關
      於吊扣駕駛執照12個月部分，另處以「甲○○汽車駕駛人
      駕駛汽車，經測試檢定酒精濃度超過規定標準，吊扣普通
      小型車駕駛執照十二個月。」一節，亦有臺灣彰化地方法
      院上開交通事件裁定一份在卷可憑。
（二）按道路交通管理處罰條例第68條業於94年12月14日修正，
      並自95年3月1日施行，修正前之道路交通管理處罰條例第
      68條規定：「汽車駕駛人，因違反本條例及道路交通安全
      規則之規定，受吊扣或吊銷駕駛執照處分時，吊扣或吊銷
      其持有各級車類之駕駛執照。」，其立法意旨在於違規行
      為對道路交通秩序之維持及道路交通安全已生較大之影響
      ，故規定吊扣或吊銷其持有各級車類之駕駛執照，以限制
      其繼續駕車行駛道路之權利，其係屬駕駛行為之限制，並
      不因所持駕駛執照種類不同而有所差異。而修正後之道路
      交通管理處罰條例第68條規定：「汽車駕駛人，因違反本
      條例及道路交通安全規則之規定，受吊銷駕駛執照處分時
      ，吊銷其持有各級車類之駕駛執照。」，其立法理由略以
      ：「原條文將違法或違規駕駛人所持有各級車類之駕駛執
      照一併吊扣或吊銷，失之過酷，影響人民工作及生活甚鉅
      ，爰修正之」等語。其立法意旨在於最高級車類之駕駛執
      照係受處分人賴以維生之工具，而受處分人駕駛較低級車
      類之車輛違規受罰，卻一併吊扣其最高級車類駕駛執照，
      對受處分人之工作權及生存權造成極大之損害，有違憲法
      保障人民生存權及工作權之意旨，故應予修法解決。又對
      於維護交通秩序、達成公益目的，尚有其他相同有效之手
      段可資運用，應選擇侵害人民權益最小之手段，其一併吊
      扣其最高級車類駕駛執照係全面剝奪人民賴以維生之方式
      ，顯然並非為最輕微之手段，所造成之損害已與欲達成目
      的之利益顯失均衡，亦有違比例原則（司法院大法官會議
      釋字第577號解釋相同意旨參照）。故依修正後道路交通
      管理處罰條例第68條之規定，受吊扣駕駛執照處分，不再
      吊扣其持有各級車類之駕駛執照，僅於受吊銷駕駛執照處
      分時，始吊銷其持有各級車類之駕駛執照，而限縮修正前
      條文之適用範圍，是依上開規定，受吊銷駕駛執照處分者
      ，仍維持吊銷其持有各級車類之駕駛執照，至於受吊扣駕
      駛執照處分者，則僅吊扣其違法或違規當時所駕駛車輛之
      駕駛執照，不再吊扣其持有其他各級車類之駕駛執照，其
      理甚明。而本件原處分係於97年8月26日裁決，自應依修
      正後之道路交通管理處罰條例第68條裁處，方屬適法。
（三）抗告人雖主張：依道路交通安全規則第60、61及62條規定
      ，對於汽車駕駛人採機車駕駛執照、汽車駕駛執照各一照
      管理原則云云，然道路交通安全規則係屬於法規命令，道
      路交通管理處罰條例第68條則屬於法律，依法律優位原則
      ，屬於下位階之道路交通安全規則第60、61及62條規定，
      自不得與上位階之道路交通管理處罰條例第68條抵觸，抗
      告人之主張自與法律優位原則相悖，實不足採。且道路交
      通管理處罰條例第68條之規定，固然可能導致越級駕駛人
      違規酒後駕車時，受無須吊扣駕駛執照之利益，然此關於
      駕駛執照管理所衍生之問題，宜由修法解決，尚不得擴張
      解釋，於駕駛人無較低級車類駕駛執照可供吊扣時，即率
      爾代以吊扣其所領有之較高級車類駕駛執照。原處分機關
      之裁決，顯已逾越修正後道路交通管理處罰條例第68條之
      規範意涵及範圍，且無異剝奪受處分人駕駛普通聯結車之
      權利，對受處分人之工作權造成極大之損害，而與現行之
      道路交通管理處罰條例第68條之規定未合。
（四）又按汽車駕駛人飲用酒類或其他類似物後，其吐氣所含酒
      精濃度超過每公升0.25毫克，不得駕車；汽車駕駛人，有
      第35條第1項規定之酒後駕車情形，應接受道路交通安全
      講習；駕駛汽車經測試檢定酒精濃度超過標準，處汽車駕
      駛人罰鍰新臺幣15000元以上60000萬元以下，並當場移置
      保管該汽車及吊扣駕駛執照一年，道路交通安全規則第11
      4第2款、道路交通管理處罰條例第24條第1項第2款、道路
      交通管理處罰條例第35條第1項第1款分別定有明文。道路
      交通管理處罰條例第35條第1項第1款前段既將「汽車」及
      「駕駛執照」併列，而不稱「吊扣其各級車類之駕駛執照
      」，解釋上當係指同一等級之汽車駕駛執照而言，不得任
      意擴張解釋。本件裁處基準固然依道路交通管理處罰條例
      第35條之規定辦理，惟有關「吊扣駕駛執照」之部分，仍
      不得與道路交通管理處罰條例第68條之修法意旨相違，亦
      即，受吊扣駕駛執照處分者，僅吊扣其違法或違規當時所
      駕駛車輛之駕駛執照，不再吊扣其持有各級車類之駕駛執
      照。
三、綜上所述，本件僅能吊扣受處分人之普通小型車駕駛執照，
    而不能吊扣其普通聯結車之駕駛執照之理由，原審之裁定意
    旨經核並無不當，應予維持。抗告意旨所持法律見解，於法
    無從採取，抗告人之抗告為無理由，應予駁回。
四、據上論結，應依道路交通案件處理辦法第26條，刑事訴訟法
    第412條，裁定如主文。
中    華    民    國    97    年    10    月    20    日
            交通法庭    審判長法  官  趙  春  碧
                              法  官  何  秀  燕
                              法  官  楊  真  明
上列正本證明與原本無異。
不得再抗告。
                              書記官  劉  柯  裕
中    華    民    國    97    年    10    月    21    日


司法院資訊處製作；財團法人民間司法改革基金會備份。
